臺灣臺北地方法院民事判決　九十年度重訴字第二三二三號
　　原　　　告　　甲○○
　　被　　　告　　乙○○
右當事人間分配表異議之訴事件，本院判決如左：
    主    文
原告之訴駁回。
訴訟費用由原告負擔。
    事    實
甲、原告方面：
壹、聲明：
一、台灣台北地方法院八十九年度民執字第一八六四八號拍賣抵押物強制執行事件，
    於民國九十年七月六日作成之分配表，所列乙○○受優先分配之本金債權新台幣
    （下同）一千九百七十三萬三千九百八十一元及其利息與十四萬六千二百二十八
    元之執行費用額，應自分配表剔除，不得列入分配。
二、台灣台北地方法院八十九年度民執宇字第一八六四八號拍賣抵押物強制執行事件
    ，所為之強制執行程序，應予撤銷。
貳、陳述：
一、原告與被告於八十六年三月二十六就萬華區○○段○○段系爭地號三五０－三號
    及同段系爭地號三五六號二筆土地簽訂買賣契約，標的價額為一億二千五百萬元
    ，雙方並於同年四月十七日就原告所有之同段系爭地號三五０－三號應有部分五
    百零四萬分之一百十萬三千零五十一，及同段系爭地號三五六號應有部分五百零
    四萬分之八十九萬七千一百七十六設定本金限額抵押權予被告，以擔保被告日後
    取得上開系爭地號之所有權，而原告乃於八十六年六月至七月間，依約分別先後
    移轉其名義下所有系爭地號三五０－三號應有部分及系爭地號三五六號應有部分
    予被告，依民法第七百六十二條本文規定：「同一物之所有權及其他物權，歸屬
    於一人者，其他物權因混同而消滅」，故被告之抵押權自因權利混同而消滅。然
    被告為意囤取得更多財產上不法利益，竟執已消滅之抵押權權利證明書向法院佯
    稱：原告嗣後另行取得，而登記於原告名義下所有之「同段地號三五六號之應有
    部分00000000分之00000000」及「同段地號350－3之應有部分00000000分之
    0000000」與抵押權登記文件上所載之上開「同段地號356之應有部分0000000分
　　之897I76」及「同段地號350－3之應有部分0000000分之II0305」兩者所有權權
　　利範圍相符，而向法院聲請抵押物拍賣裁定。嗣經鈞院以八十九年度拍字第一七
　　九三號裁定准予在案，而被告即以此裁定為執行名義，聲請強制執行。惟查原告
　　名義下系爭同段地號356之應有部分00000000分之0000000及同段地號350，3之應
　　有部分00000000分之0000000係原告將設定抵押權部分之應有部分移轉予被告後
　　，另行取得之所有權，此部分有地政機關之土地登記謄本可稽，故原告另行取得
　　之應有部分並無被告所稱之抵押權利範圍係相同之情形，故其上並無抵押權負擔
　　於被告。詎料被告竟執已消滅抵押權證明文件，就原告名義下另外兩筆相同地段
　　、地號而不相同之應有部分之所有權聲請強制執行，使原告另行取得之不動產遭
　　受強制執行，並業已進行分配程序，而使原告遭受嚴重損害，核被告之抵押權既
　　因混同而消滅，自不得再行主張拍賣抵押物，院八十九年民執宇字第一八六四八
　　號所為強制執行程序自應撤銷，且分配表上被告所受分配之金額亦應剔除，為此
　　爰依強制執行法第四十一條第二項及同法第十四條債務人異議之訴之規定起訴，
　　請判決如聲明之所示。
二、被告以原告曾切結對被告以系爭二筆土地之任何處置行為，絕不提起民刑事訴訟
    或求償而主張其有拍賣系爭土地之權利，惟查該切結書之內容係以損害一般債權
    人之利益，使之無法平均受償目的，顯因違反強行規定及公序良俗而無效，且縱
    該切結書並非無效（假設語），該切結書因原告係受被告詐欺所簽立，除業經原
    告於九十年四月二十日以存證信函撤銷意思表示外，且依該切結書之內容：「如
    有違反，願賠償　台端所受一切損失」，亦即原告若違反切結書內容，該切結書
    僅生「被告有向原告請求損害賠償之權利」之法律效果，亦未賦予被告有實行抵
    押權予非抵押權標的之權利，故原告自得對該分配表提出異議。
三、況依原證六及原證七之土地謄本可知被告於八十六年四月十七日所取得之抵押權
    標的係臺北市○○區○○段一小段三五０－三地號「標的登記次序第六十六號」
    及臺北市○○區○○段一小段三五六地號「標的登記次序第六十七號」之原告所
    有之土地，而該「標的登記次序第六十六號]及「標的登記次序第六十七號」之
    二筆上地，原屬原告所有，惟後於八十六年八月一日移轉予被告，從而依混同法
    則，被告存於「標的登記次序第六十六號」及「標的登記次序第六十七號」之土
    地之抵押權，因混同而消滅。嗣後，原告於八十六年九月二日另行買受臺北市○
    ○區○○段一小段三五０－三地號反三五人地號之上地，亞經地政機關以「標的
    登記次序第六十八號」及「標的登記次序第六十九號」登記。查被告就該「標的
    登記次序第六十八號」及「標的登記次序第六十九號」之土地並未設定抵押權，
    而被告存於「標的登記次序第六十六號」及「標的登記次序第六十七號」之土地
    之抵押權，早因混同而消滅，被告對於系爭土地自無任何實行抵押權之權利，詎
    告利用「標的登記次序第六十六號」及「標的登記次序第六十七號」之土地之抵
    押權資料混淆向鈞院聲請拍賣抵押物，影響原告其他債權人無法平均受償之權利
    ，顯非適法。
參、證據：提出買賣契約書影本一份、協議書影本一份、地號三五０－三號應有部分
    移轉登記申請書影本一份、地號三五０－三號土地登記謄本影本一份、地號三五
    六號土地登記謄本影本一份、地號三五０號暨地號三五六號土地登記謄本影本一
    份、被告聲請強制執行證明文件影本、被告陳報狀影本一份、參與分配表影本一
    份等件為證。
乙、被告方面：
壹、聲明：如主文第一項所示。
貳、陳述：
一、被告與原告固曾於八十六年間簽訂總價一億二千五百萬元系爭土地之買賣，惟該
    約定標的載明計含三三四－一、三五０－三號、三五五－一號、三五六號四筆土
    地權利全部，非僅三五０－三號、三五六號二筆土地而已，原告就此恐有誤會。
二、原告為擔保其於該合約四筆土地所有權移轉義務之履行，遂以其原有三五０－三
    號土地應有部分五百零四萬分之十萬三千零五十一及三五六號土地應有部分五百
    零四萬分之八十九萬七千一百七十六暨其他土地併同設定本金最高限額抵押權予
    被告，而該抵押權設定後，原告並陸續取得其他共有人之應有部分，是以，原告
    援引民法第七百六十二條主張被告之上開抵押權已因混同消滅，顯屬誤會，查被
    告所取得系爭二筆土地應有部分，係由雙方設定抵押權後原告另向其他地主承買
    移轉而來，而就原已設定抵押權之系爭土地應有部分，並未全部移轉，此觀原告
    取得三五０－三號土地應有部分（五百零四萬分之三百五十七萬三千二百七十六
    ）、三五六號土地應有部分（五百零四萬分之三百五十七萬三千二百七十六），
    分別於八十五年十二月、八十六年三月、八十六年四月間移轉取得則其所稱於八
    十六年六、七月間所為移轉讓與被告之系爭三五０－三號土地應有部分（五千零
    四十萬分之三千九百九十七萬一千三百八十）、三五六號土地（五千零四十萬分
    之三千二百十八萬四千八百八十），何以分別均包括八十六年四月間設定抵押榷
    之系爭土地三五０－三號土地（五千零四十萬分之一千一百零三萬零五百十）、
    三五六號土地（五千零四十萬分之八百九十七萬一千七百六十），原告就此並未
    說明，職故，浩於系爭三五０－三號、三五六號二筆土地之抵押權，並未如原告
    所認已因混同而消滅。
三、末按抵押榷與所有權因混同而消滅之法理，為全國地政事務所掌理事務之公務員
    所明知，果如被告於系爭三五０－三號、三五六號二筆土地之抵押權，有如原告
    所指已因混同而消減，土地登記謄本上，又何能登載該抵押權仍存續之事實？況
    被告聲請拍賣系爭土地，獲貴院裁定准許後，原告亦對之提起抗告，經台灣高等
    法院審查後認該裁定准予拍賣抵押物並無不合，且原告提出之土地謄本僅列出個
    人所有權簿別之登記謄本，並不及於他項權利簿別之登記狀況，即本件抵押權設
    定登記無誤等語，在在彰顯被告於系爭三五０－三號、三五六號二筆土地之抵押
    權仍存續，要無庸疑，是此，被告聲拍賣系爭土地並強制執行之行為，依法有據
    ，原告提起本訴，顯無理由。
四、原告以其於八十九年十一月三日書立予被告之切結書，因違反強行規定，公序良
    俗而無效，或因受詐欺而撤銷捨棄訴訟權利之意思表示云云，惟查本件系爭二筆
    土地之強制執行程序，被告早於八十九年八月即聲請拍賣，原告並於八十九年九
    月十一日即對准許拍賣之裁定提起抗告，嗣台灣高等法院以其抗告無理曲予以駁
    回而確定。至此，原告因明悉其主張於法不合，故願意放棄訴訟之權利，而簽立
    首揭切結書，何來違反強行規定、公序良俗之問題，且原告既同意捨棄訴訟權以
    終止爭端，其再提起本件分配表異議之訴，顯然違反契約約定，亦有悖誠信原則
    ，而不具訴訟之利益，自應予駁回。
參、證據：提出土地登記謄本二件、本院八十九年度拍字第一七九三號拍賣抵押物裁
    定影本一件、台灣高等法院八十九年度抗字第三二七四號民事裁定影本一件、原
    告書立之切結書影一一件及原告對拍賣抵押物裁定之抗告聲請影本一件等為證。
    理　　　由
一、本件原告起訴主張：原告於八十六年三月二十六日出售萬華區○○段○○段三五
    ０－三地號及同段三五六地號二筆土地予被告，標的價金一億二千五百萬元，為
    擔保被告日後取得系爭地號之所有權，乃以上開同段三五０－三地號應有部分五
    百零四萬分之一百十萬三千零五十一及同段三五六地號應有部分五百零四萬分之
    八十九萬七千一百七十六設定本金限額抵押權予被告，原告於八十六年六月至七
    月間分別移轉名下上開二筆土地應有部分予被告，前述抵押權已因權利混同而消
    滅，嗣被告為圖得不法利益，將原告另行取得上開同段三五０－三地號應有部分
    五千零四十萬分之三百五十七萬三千二百七十六及同段三五六地號應有部分五千
    零四十萬分之三百五十七萬三千二百七十六土地，向法院聲請拍賣抵押物裁定，
    經獲准後，進而聲請強制執行，並業已進行分配，使原告遭受損害，爰依強制執
    行法第四十一條第二項及同法第十四條債務人異議之訴規定提起本訴等語。被告
    則以：兩造間之土地買賣契約標的為四筆土地，原告於本件僅述及系爭二筆土地
    ，已混淆事實，再原告就已設定抵押權之系爭土地應有部分，並未全部移轉，原
    告復未履行出賣人移轉土地所有權之義務，被告聲請拍賣抵押物，於法有據，原
    告提起本訴，顯無理由等，資為抗辯。
二、原告主張其與被告於八十六年三月二十六日簽訂系爭二筆土地之買賣契約及分次
    移轉所有權之事實，固據其提出買賣契約影本、土地登記謄本影本為證，被告對
    前開證物並不爭執，惟以右揭情詞置辯，經查，原告提出之買賣契約已明載兩造
    間買賣契約標的除上開系爭二筆土地外，尚包括台北市○○段三五五－一地號、
    三三四－一地號之二筆土地，四筆土地面積九百七十一平方公尺，可知本件買賣
    標的整體為四筆土地，而非原告所稱之系爭二筆土地；原告為擔保買賣契約之履
    行，乃設定本金最高限額一億二千五百萬元之抵押權予被告，嗣被告於八十六年
    八月二十八日、八十六年十二月三十日及八十七年一月九日依約繳付土地買賣價
    金予原告，原告另開立本票一千九百七十三萬三千九百八十一元交予被告收執，
    迄未清償，被告乃聲請本院拍賣抵押物取償，有本院八十九年度拍字第一七九三
    號民事裁定影本可按，原告不服提起抗告，復經台灣高等法院於八十九年九月二
    十九日以八十九年度抗字第三二七四號裁定駁回抗告，有裁定影本附卷可證，原
    告並另書立切結書表示：對前開拍賣抵押物強制執行事件之抗告駁回事件誠服，
    對被告就系爭二筆土地原告之應有部分為任何處置行為，不再提起民刑事訴訟等
    語，有被告提出之切結書影本可證，基此，原告確因對被告有一千九百餘萬元之
    債務，經被告聲請法院裁定准予拍賣抵押物，被告基於拍賣抵押物裁定聲請強制
    執行，自屬有據。
三、原告雖主張設定之系爭三五０－三地號、三五六地號二筆土地應有部分之抵押權
    ，於八十六年八月一日該應有部分已為移轉所有權登記予被告，原抵押權因權利
    混同消滅，被告於本院民事執行程序所聲請拍賣原告名下同地號土地之應有部分
    ，係於抵押權消滅後，其另於八十六年九月二日買受取得之所有權，被告無權再
    執行拍賣等情，並提出土地登記謄本為據，然查，八十六年九月二日登記在原告
    名下地號三五０－三號土地應有部分五千零四十萬分之三百五十七萬三千二百七
    十六，雖在本院八十九年八月十四裁定拍賣抵押物之後，但上開二筆土地應有部
    分是原告先後於八十五年十二月各取得十六萬八千分之一千零九十一、十六萬八
    千分之六千五百四十六、八十六年三月份之一百零五萬分之七千六百三十七、八
    十六年四月份十六萬八千分之三千零五十二，其時間均在八十六年八月十四日本
    院拍准予賣抵押物裁定之前，亦即原設定抵押權之土地應有部分並未全部移轉予
    被告，該抵押權並未因混同而消滅，原告謂該抵押權因權利混同而消滅，尚不足
    採。再者，民法第七百六十二條但書就其他物權之存在於所有人或第三人有法律
    上利益者復規定該物權並不消滅，故而原告雖主張該抵押權消滅，但原告開立予
    被告之本票一千九百餘萬元之債務並未清償，原抵押權之存在對被告言，自有相
    當之利益，亦不足認該抵押權已為消滅。
四、綜上所述，原告雖主張本院對系爭二筆土地之強制執行程序逾原抵押權設定登記
    範圍，將原告另行取得不屬抵押權登記圍之土地一併拍賣，惟登記原告名下之應
    有部分之系爭土地，係原告在抵押權設定前或其間逐次取得，非於拍賣　，且原
    告確積欠被告一千九百餘萬本票債務未清償，仍在抵押權擔保範圍內，該抵押權
    之存在對被告言自有法律上之利益，尚不足謂該抵押權消滅，原告之主張，並不
    足採，被告抗辯原抵押權並未因混同而消滅，應為可取。從而，原告基於強制執
    行法第四十一條第二項規定定將本院八十九年度民執字第一八六四八號拍賣抵押
    物強制執行事件於九十年七月六日作成之分配表，所列乙○○受優先分配之本金
    債權一千九百七十三萬三千九百八十一元及其利息與十四萬六千二百二十八元之
    執行費用額，應自分配表剔除，不得列入分配，及基於同法第第十四條債務人異
    議之訴規定撤銷本院八十九年度民執宇字第一八六四八號拍賣抵押物強制執行事
    件所為之強制執行程序應予撤銷之請求，均屬無據，不應准許。
五、結論：本件原告之訴為無理由，依民事訴訟法第七十八條，判決如主文。
中　　　華　　　民　　　國　　九十一　　年　　　二　　　月　　　十八　　日
                                            民事第三庭法      官　李維心
右為正本係照原本作成
如對本判決上訴，須於判決送達後廿日內向本院提出上訴狀
中　　　華　　　民　　　國　　九十一　　年　　　二　　　月　　　十八　　日
~B法院書記官　林梅珍
